臺灣士林地方法院民事判決
111年度訴字第277號
原      告  台新資產管理股份有限公司000000000000000
法定代理人  吳統雄  000000000000000
訴訟代理人  徐碩彬  
            吳昌遠  
被      告  林黃金蓮
            林芃均  
            林芊均  
            林怡伶  
上列當事人間請求代位分割遺產事件，本院於民國111年4月14日
言詞辯論終結，判決如下：
    主  文
被告與林香辰應就林欽水所遺留如附表所示之土地辦理繼承登記
。
被告與林香辰應就如附表所示之遺產，按「分割方法」欄所示之
方法分割。
訴訟費用由被告每人各負擔五分之一，餘由原告負擔。
    事實及理由
壹、程序事項：
    被告等人經合法通知，無正當理由，均未於言詞辯論期日到
    場，核無民事訴訟法第386條各款所列情形，爰依原告之聲
    請，由其一造辯論而為判決。
貳、實體事項：
一、原告主張：債務人林香辰積欠原告新臺幣538,472元與遲延
    利息尚未清償，經原告領有本院107年度司執字第047798號
    債權憑證在案。又林香辰為訴外人林欽水之女，林欽水於民
    國102年2月4日死亡後，留有如附表所示之土地(下稱系爭遺
    產)，由被告與林香辰等5人共同繼承，惟被告及林香辰尚未
    辦理繼承登記，致原告無法進行拍賣，妨礙原告對於林香辰
    之債權實現，爰依民法第242條、第1164條等規定，代位林
    香辰請求命被告等人與林香辰就如附表所示之不動產辦理繼
    承登記後，將系爭遺產按其等之應繼分比例即每人各5分之1
    分割為分別共有等語，並聲明：如主文第1、2項所示。
二、被告等人均未於言詞辯論期日到場，亦未提出書狀作何聲明
    或陳述。
三、得心證之理由：
　　㈠本件原告得代位林香辰請求命被告與林香辰就如附表所示
      之不動產辦理繼承登記：
　　　⒈按繼承人得隨時請求分割遺產，但法律另有規定或契約
        另有訂定者，不在此限；繼承人有數人時，在分割遺產
        前，各繼承人對於遺產全部為公同共有；公同共有物之
        分割，除法律另有規定外，準用關於共有物分割之規定
        ；各共有人，除法令另有規定外，得隨時請求分割共有
        物，但因物之使用目的不能分割或契約訂有不分割之期
        限者，不在此限，民法第1164條、第1151條、第830條
        第2項、第823條第1項分別定有明文。又債務人怠於行
        使其權利時，債權人因保全債權，得以自己之名義，行
        使其權利，民法第242條前段亦規定甚明。另按各繼承
        人對於繼承之公同共有不動產之分割請求權，性質上為
        具有財產價值之權利，債權人自得依民法第242 條規定
        代位行使，不因債權人得聲請強制執行債務人之公同共
        有權利而受影響(最高法院107年度台上字第92號判決意
        旨參照)。
　　　⒉查林香辰為原告之債務人，且就其被繼承人林欽水所留
        之系爭遺產，並未拋棄繼承，然怠於辦理繼承登記及行
        使分割遺產之權利且尚未清償債務等情，業據原告提出
        本院債權憑證、如附表所示不動產之第一類土地登記謄
        本、林欽水之繼承系統表、林欽水之除戶謄本、全體繼
        承人之戶籍謄本與本院民事紀錄科查詢表為證（見本院
        卷第18至20頁、第66至92頁、第60頁、第96頁、第98至
        102頁與第112至118頁），並經本院向財政部臺北國稅
        局調閱林欽水之遺產稅繳清證明書、核定通知書、申報
        書等在卷可稽（見本院卷第46至57頁），應堪信為真實
        。原告本於債權人之身分，主張得代位林香辰提起本件
        訴訟，請求林香辰與被告等人辦理繼承登記後分割系爭
        遺產，即無不合。
　　㈡本件原告得代位林香辰請求被告就系爭遺產按其等之應繼
      分比例即每人各5分之1分割為分別共有：
　　　⒈按遺產繼承人，除配偶外，依左列順序定之：一、直系
        血親卑親屬，二、父母，三、兄弟姊妹，四、祖父母；
        同一順序之繼承人有數人時，按人數平均繼承；配偶有
        相互繼承遺產之權，其應繼分，依左列各款定之：一、
        與第1138條所定第一順序之繼承人同為繼承時，其應繼
        分與他繼承人平均；民法第1138條、第1141條前段及第
        1144條第1款亦有明文。本件林香辰與被告乃林欽水之
        配偶及子女，故彼等就系爭遺產之應繼分比例應各為5
        分之1，自堪認定。
　　　⒉另按訴求分割共有物之目的，在消滅共有關係，至於分
        割之方法，則由法院依職權定之，不受當事人聲明之拘
        束（最高法院68年台上字第3247號判決意旨參照）。再
        者，法院選擇遺產分割之方法，應具體斟酌公平原則、
        各繼承人之利害關係、遺產之性質及價格、利用價值、
        經濟效用、經濟原則及使用現狀、各繼承人之意願等相
        關因素，以為妥適之判決。又公同共有遺產分割自由之
        原則下，民法第1164條規定，繼承人得隨時請求分割遺
        產，該條所稱之「得隨時請求分割」，依同法第829條
        及第830條第1項規定觀之，自應解為包含請求終止公同
        共有關係在內，俾繼承人之公同共有關係歸於消滅而成
        為分別共有，始不致與同法第829條所定之旨趣相左，
        庶不失繼承人得隨時請求分割遺產之立法本旨，將遺產
        之公同共有關係終止，改為分別共有關係，性質上屬分
        割遺產方法之一（最高法院93年度台上字第2609號、82
        年度台上字第748號判決意旨參照）。再按將公同共有
        物之公同共有權利，變更為分別共有，其共有之性質已
        有變更，屬於處分行為之一種，故除依土地登記規則第
        120條第1項規定得由公同共有人全體同意，逕為分別共
        有登記外，依民法第759條之規定，非經辦理公同共有
        之繼承登記不得為之（最高法院91年度台上字第1754號
        判決意旨參照）。經查，本件原告主張附表所示之遺產
        ，應按林香辰與被告之應繼分比例即每人各5分之1分割
        為分別共有（分割後每人就各筆土地之應有部分為10分
        之1），經本院審酌後，認前開分割方式無害於各繼承
        人利益，且被告等人均未具體表明其他分割方式，原告
        主張附表所示之遺產應按林香辰與被告之應繼分比例分
        割為分別共有，應屬可採。
四、綜上所述，原告依民法第242條、第1164條規定，代位請求
    被告及林香辰等人就繼承自林欽水如附表所示之土地辦理繼
    承登記，並按被告及林香辰等人應繼分各5分之1之比例分割
    為分別共有（分割後每人就各筆土地之應有部分為10分之1
    ），為有理由，應予准許。
五、本件事證已臻明確，兩造所提其餘之攻擊或防禦方法及所用
    之證據，經本院斟酌後，認為均不足以影響本判決之結果，
    爰不逐一論列，附此敘明。
六、末按因共有物分割、經界或其他性質上類似事件涉訟、由敗
    訴當事人負擔訴訟費用顯失公平者，法院得酌量情形，命勝
    訴之當事人負擔其一部，民事訴訟法第80條之1定有明文。
    裁判分割遺產之形成訴訟，法院決定遺產分割之方法時，應
    斟酌何種分割方法較能增進共有物之經濟效益，並兼顧兩造
    之利益，以決定適當之分割方法，不受起訴聲明之拘束，亦
    不因何造起訴而有不同。而本件代位分割遺產之訴，係由原
    告以自己名義主張代位權，以保全債權為目的而行使林香辰
    之遺產分割請求權，是原告與被告間實互蒙其利，故原告請
    求代位林香辰裁判分割遺產雖有理由，然本院認本件訴訟費
    用應由原告按林香辰與被告之應繼分比例，每人各負擔5分
    之1，始為公平，爰判決如主文第3項所示。
中　　華　　民　　國　 111　　年　　 4　　月　　29　　日
                  民事第二庭  法　官  邱光吾　
以上正本係照原本作成。
如對本判決上訴須於判決送達後 20 日內向本院提出上訴狀。如
委任律師提起上訴者，應一併繳納上訴審裁判費。
中　　華　　民　　國　　111 　年　　4 　　月　　29　　日
                             書記官  唐千雅　　　　　　　　　
附表：
編號 土地坐落地號 面積 權利範圍 分割方法 1 台北市○○區○○段○○段00地號 7,353.60 平方公尺 1/2 按林香辰與被告之應繼分比例即每人各5分之1分割為分別共有（分割後每人就土地之應有部分為10分之1） 2 台北市○○區○○段○○段00地號 583.70 平方公尺 1/2 同上 3 台北市○○區○○段○○段00地號 714.39 平方公尺 1/2 同上 4 台北市○○區○○段○○段00地號 1,569.12 平方公尺 1/2 同上 5 台北市○○區○○段○○段00地號 2,942.94 平方公尺 1/2 同上 6 台北市○○區○○段○○段00地號 638.66 平方公尺 1/2 同上 7 台北市○○區○○段○○段000地號 2,570.85 平方公尺 1/2 同上